【裁判字號】    96,破更,11
【裁判日期】    970107
【裁判案由】    宣告破產
【裁判全文】
臺灣臺中地方法院民事裁定              96年度破更字第11號
聲  請  人  福聯建設事業有限公司
法定代理人  甲○○
上列聲請人聲請宣告破產事件，經臺灣高等法院臺中分院發回更
為裁定，本院裁定如下：
    主    文
聲請駁回。
聲請程序費用由聲請人負擔。
    理    由
一、聲請意旨略謂：聲請人經營室內裝潢設計業務、委託營造廠
    商興建國民住宅之出租出售等業務，經營初期，尚稱順利。
    然於民國88年九二一震災後，房地產下跌，向債權人借款之
    本金及利息無法按時依約返還，債務共達新臺幣（下同）12
    1,121,717元。而聲請人目前所有資產為如附表所示之不動
    產，鑑定價值合計共11,710,968元。因公司資產已不足以抵
    償債務，爰依破產法第57條及第58條規定，聲請宣告破產等
    語。而本院96年度破字第16號裁定認為：聲請人所有上開資
    產經鑑價結果，其總值共計約僅為10,016,000元；又如附表
    編號2至6所示之不動產，經上開鑑價結果，其價值均各約如
    附表所示，且均已設定各如附表所示之抵押權，並經抵押權
    人新利資產管理股份有限公司以聲請人積欠本金8,025,000
    元及其利息暨違約金為由聲請強制執行，該等不動產之鑑定
    價值均尚低於所擔保之債權，並不足以清償別除權所擔保之
    債權，顯無餘額可供清償破產債權，故無法構成破產財團；
    再聲請人現有資產僅為如附表編號1所示之不動產，其鑑定
    價值僅為1,058,000元，且尚須經變價及分配，難認足以清
    償財團費用及財團債務。另聲請人迄今尚滯欠已核定開徵之
    稅捐，就臺中縣稅捐稽徵處部分，於96年1月5日經本院以95
    年度執字第21680號強制執行事件執行即有438,590元未受償
    ，加計財政部臺灣省中區國稅局大智稽徵所核定稅額繳款書
    之稅額1,649,762元，即計有2,088,352元，依稅捐稽徵法第
    6條第1項規定，其徵收應優先於普通債權，依破產法第112
    條規定，於破產程序中即應優先於他債權而受清償。準此以
    觀，聲請人之資產，顯不足以清償稅款，其他債權人更無公
    平受償之餘地，倘准予宣告破產，反而尚須優先支付破產財
    團之管理、變價及分配所生之費用暨破產管理人之報酬等財
    團費用，將使破產財團之財產益形減少，徒使優先債權人分
    配受償之金額更為減少，而其他債權人亦無因此再受分配之
    可能，參酌破產法第148條規定之旨趣，認為本件無宣告破
    產之實益，因而駁回聲請人宣告破產之聲請。而聲請人不服
    該裁定提起抗告，臺灣高等法院臺中分院以96年度破抗字第
    9號駁回聲請人之抗告，聲請人對該裁定提起再抗告，最高
    法院以96年度台抗字第494號裁定將原裁定廢棄，發回臺灣
    高等法院臺中分院更為裁定，而臺灣高等法院臺中分院以96
    年度破抗更(一)字第5號裁定將原裁定廢棄，發回本院。
二、聲請人於本件更為裁定程序補充陳述：本院於96年10月26日
    調查時或認為台中縣豐原市○○段195-48地號土地（以下簡
    稱195-48地號土地）鑑價僅為1,058,000元，且屬未徵收之
    公共設施用地，縱予以拍賣，恐無人應買，或認無破產之實
    益。然查：聲請人於聲請破產時提出之聲證一土地登記謄本
    ，載明195-48地號土地公告現值每平方公尺37,800元，面積
    為112平方公尺，總現值為4,233,600元。而公告現值之定義
    ，依平均地權條例第46條規定為「直轄市或縣（市）政府對
    於轄區內之土地，應經常調查其地價動態，繪製地價區段圖
    並估計區段地價後，提經地價評議委員會評定，據以編製土
    地現值表，於每年1月1日公告，作為土地移轉及設定典權時
    ，申報土地移轉現值之參考；並作為主管機關審核土地移轉
    現值及補償徵收土地地價之依據。」因而公告現值係政府機
    關經常（每年）調查製作，作為土地移轉現值及補償徵收土
    地地價之依據，應屬客觀可採信之土地價值，故聲請人認鑑
    定僅1,058,000元，應屬偏低。又「被徵收之土地，應按照
    徵收當期之公告土地現值，補償其地價。在都市計畫區內之
    公共設施保留地，應按毗鄰非公共設施保留地之平均公告土
    地現值，補償其地價。前項徵收補償地價，必要時得加成補
    償；其加成補償成數，由直轄市或縣（市）主管機關比照一
    般正常交易價格，提交地價評議委員會於評議當年期公告土
    地現值時評定之。」為土地徵收條例第30條所明定。195-48
    地號土地縱為公共設施保留地，於徵收時除按前開公告現值
    補償外，尚可加成補償，因而並非無價值之土地。退步言之
    ，縱鑑定為1,058,000元，於破產裁定後，拍賣所得亦可了
    結公司之事務，自有破產之實益及必要等語。
三、按破產，對債務人不能清償債務者，宣告之，破產法第57條
    定有明文。故宣告破產須以債務人不能清償所負債務為要件
    ，要屬當然。又破產法第108條第1項、第2項規定，在破產
    宣告前，對於債務人之財產有抵押權者，就其財產有別除權
    ；有別除權之債權人，不依破產程序而行使其權利。再財團
    費用及財團債務，應先於破產債權，隨時由破產財團清償之
    ；破產宣告後，如破產財團之財產不敷清償財團費用及財團
    債務時，法院因破產管理人之聲請，應以裁定宣告破產終止
    ，破產法第97條、第148條亦分別定有明文。準此以論，如
    債務人之財產，於破產宣告前已有質權、抵押權或留置權，
    該等別除權之債權人行使權利後，債務人實質上已無財產，
    或其財產已不足支付財團費用，或破產財團雖勉強可組成，
    然其破產財團之財產尚不敷清償破產財團之費用及財團之債
    務，縱使予以裁定宣告債務人破產，因其他破產債權人已無
    法藉由破產程序受有任何清償之機會，而無從依破產程序清
    理其債務時，即無進行破產程序之必要（最高法院86年台抗
    字第479號裁判要旨及臺灣高等法院90年度抗字第1709號裁
    定要旨併為參照）。茲查，聲請人所有如附表所示之不動產
    ，經本院95年度執字第69470號強制執行事件拍賣結果，其
    中附表3～6所示之不動產，業經第三人拍定並發給權利移轉
    證書，現已非聲請人所有，此為聲請人所自承，且經本院調
    閱該強制執行卷宗查明無誤。又附表編號2所示之不動產，
    雖於依強制執行法第95條所定之特別拍賣程序執行後視為撤
    回該不動產之執行，現仍屬聲請人所有，但該不動產設定有
    第一、二順位抵押權（附表編號2所列抵押權參照），而其
    於特別拍賣程序所定最低價額合計僅為2,458,000元，顯然
    不足以清償別除權所擔保之債權，並無餘額可供清償破產債
    權，故無法構成破產財團。至於附表編號1所示之不動產（
    即195-48地號土地），因根本無人出價應買，而於第二次公
    開拍賣後即未再定拍，現雖仍屬聲請人所有，且其上並無設
    定抵押權，惟因195-48地號土地現係供人行道、通路及地下
    行人穿越道使用，此有附於前開強制執行卷宗內之不動產鑑
    定報告及拍賣公告附表備註欄之記載可資佐參，其於不動產
    買賣市場上，幾乎等同於無任何交易價值，且亦難有交易機
    會，此由該土地經兩次公開拍賣均無人出價應買亦得以證實
    。而195-48地號土地如無法於不動產交易市場上變價取得現
    款，縱然將之列為破產財團（破產法第82條第1項第1款參照
    ），現實上亦無法用以清償財團費用及財團債務。又縱然認
    為195-48地號土地有變賣可能，但因該土地是供作人行道、
    通路及地下行人穿越道使用，故本院於該強制執行事件委託
    黃太平建築師事務所鑑定之價格1,058,000元，應屬公允，
    聲請人主張應依該土地之公告現值計算其價值，顯然昧於該
    土地係供作人行道、通路及地下行人穿越道使用之事實，自
    非可採。至於聲請人主張195-48地號土地為公共設施保留地
    ，於政府徵收時應按公告現值補償甚或加成補償，此固非無
    據，但本件所以探究195-48地號土地之價值，乃側重在其可
    否於破產程序中變賣取得現款，用以清償財團費用、財團債
    務及破產債權。而政府徵收私人土地，須踐履一定行政程序
    ，此非破產管理人於破產程序中所得控制，自無從期待於破
    產程序中恰有土地徵收之事實發生，故於評估195-48地號土
    地之價值時，不應將政府日後可能徵收該土地而按公告現值
    補償甚或加成補償之因素考量在內。況且，縱認195-48地號
    土地可變賣1,058,000元，惟依本院95年度執字第69470號強
    制執行事件於96年7月1日製作之分配表所示，聲請人尚有台
    中縣稅捐稽徵處地價稅68,287元、稅款204,744元，及財政
    部臺灣省中區國稅區大智稽徵所中央稅1,649,762元未清償
    ，依稅捐稽徵法第6條第1項規定，該等稅捐之徵收應優先於
    普通債權，而依破產法第112條之規定，於破產程序中即應
    優先於他債權而受清償。準此，聲請人僅餘之195-48地號土
    地，顯不足以清償上開稅款，其他債權人更無公平受償之餘
    地，倘准予宣告破產，反而尚須優先支付破產財團之管理、
    變價及分配所生之費用暨破產管理人之報酬等財團費用，將
    使破產財團之財產益形減少，徒使優先債權人分配受償之金
    額更為減少，而其他債權人亦無因此再受分配之可能，參酌
    破產法第148條規定之旨趣，自應認為本件無宣告破產之實
    益。從而聲請人聲請宣告破產，為無理由，應予駁回。
三、依破產法第5條，民事訴訟法第95條、第78條，裁定如主文
    。
中    華    民    國    97    年    1    月     7     日
                  民事第三庭  法  官  游文科
正本係照原本作成。
如不服本裁定，應於送達後10日內向本院提出抗告狀，並繳納抗
告裁判費新臺幣1,000元。
中    華    民    國    97    年    1    月     7     日
                              書記官  謝坤冀
附表：
┌──┬───────┬──────┬──────┬───────────┐
│編號│  地號、建號  │ 面     積  │  鑑定價格  │   抵押權設定金額     │
│    │              │（平方公尺）│  (新臺幣） │      (新臺幣）       │
│    │              │ 及權利範圍 │            │                      │
├──┼───────┼──────┼──────┼───────────┤
│ 1  │台中縣豐原市豐│  112       │1,058,000元 │無                    │
│    │原段195-48地號│（全部）    │            │                      │
├──┼───────┼──────┼──────┼───────────┤
│ 2  │台中縣豐原市豐│  2587      │3,494,000元 │第一順位：新利資產管理│
│    │原段195-1地號 │653/100000  │            │股份有限公司，最高限額│
│    │台中縣豐原市豐│117.40      │            │3,760,000元；第二順位 │
│    │原段7753建號  │（全部）    │            │：崇友實業股份有限公司│
│    │              │            │            │725,000元。           │
├──┼───────┼──────┼──────┼───────────┤
│ 3  │台中縣豐原市豐│  2587      │3,546,000元 │第一順位：新利資產管理│
│    │原段195-1地號 │661/100000  │            │股份有限公司，最高限額│
│    │台中縣豐原市豐│121.14      │            │3,820,000元；第二順位 │
│    │原段7754建號  │（全部）    │            │：崇友實業股份有限公司│
│    │              │            │            │725,000元             │
├──┼───────┼──────┼──────┼───────────┤
│ 4  │台中縣豐原市豐│  2587      │  688,000元 │第一順位：新利資產管理│
│    │原段195-1地號 │134/100000  │            │股份有限公司，最高限額│
│    │台中縣豐原市豐│ 21.41      │            │730,000元             │
│    │原段7545建號  │（全部）    │            │                      │
├──┼───────┼──────┼──────┼───────────┤
│ 5  │台中縣豐原市豐│  2587      │  505,000元 │第一順位：新利資產管理│
│    │原段195-1地號 │ 99/100000  │            │股份有限公司，最高限額│
│    │台中縣豐原市豐│ 15.81      │            │540,000元             │
│    │原段7572建號  │（全部）    │            │                      │
├──┼───────┼──────┼──────┼───────────┤
│ 6  │台中縣豐原市豐│  2587      │  725,000元 │第一順位：新利資產管理│
│    │原段195-1地號 │143/100000  │            │股份有限公司，最高限額│
│    │台中縣豐原市豐│ 21.39      │            │780,000元             │
│    │原段7526建號  │（全部）    │            │                      │
└──┴───────┴──────┴──────┴───────────┘


司法院資訊處製作；財團法人民間司法改革基金會備份。
